【裁判字號】    89,判,2142
【裁判日期】    890623
【裁判案由】    戶政
【裁判全文】
行  政  法  院  判  決                          八十九年度判字第二一四二號
    原      告  甲○○
    被      告  澎湖縣馬公市戶政事務所
右當事人間因戶政事件，原告不服臺灣省政府中華民國八十八年六月三十日八八府訴
三字第一五五六七六號再訴願決定，提起行政訴訟，本院判決如左︰
    主  文
原告之訴駁回。
    事  實
緣原告於民國八十年四月十九日與美國籍男子結婚，並於八十五年一月二十五日產下
一女陳獻安，嗣於八十八年二月十二日向被告申辦嬰兒出生登記，經被告以該嬰兒為
外國籍女子，在台無庸登記戶籍為由，否准所請。原告不服，提起訴願、再訴願，遞
遭決定駁回，遂提起行政訴訟。茲摘兩造訴辯意旨於次：
原告起訴意旨略謂︰一、國籍法第一條關於國籍之認定，實為違憲之規定：國籍在不
同的國內法上有不同的規定，在有關國籍的原始取得（出生）有四類：(一)、採血統制
：一個人的國籍完全從其父母。這又可分為三種：１、國籍從父，所謂「父系主義」
。２、國籍從母，所謂「母系主義」。３、國籍從父或從母，所謂「父母雙系主義」
。(二)、兼採出生地制及血統制。(三)、主採出生地制，另外部分採血統制。(四)、主採血
統制，另外部分採出生地制。唯有依父母雙系主義，才符合男女平等的精神；而依國
籍法第一條規定，在嬰兒出生時，父母都健在的情況下，父為外國國籍，母為中華民
國國籍，嬰兒的國籍為外國國籍，而不為中華民國國籍，則中華民國籍的父親與中華
民國籍的母親在法律上所認定的地位並不平等，顯然違背憲法第七條男女平等的規定
，則國籍法第一條該規定，依憲法第一百七十一條第一項規定，法律與憲法牴觸者無
效。二、被告所為否准原告申請女兒陳獻安之出生登記之行政處分，乃是依據違反憲
法上平等原則之國籍法規定，故亦為違法之行政處分，應不生拘束人民的效力。綜上
所述，請判決撤銷原處分及一再訴願決定等語。
被告答辯意旨略謂︰一、依我國憲法第三條明定，具有中華民國國籍者，為中華民國
國民，而我國國籍法第一條規定：「一、生時父為中國人者。二、生於父死後，其父
死時為中國人者。三、父無可考或無國籍，其母為中國人者。四、生於中國地，父母
均無可考，或均無國籍者。」。即對於一個人因出生，而具有中華民國國籍之規定，
係採取以血統主義為原則，出生地主義為例外之立法本旨，且以父系血統主義為主，
母系血統主義為輔。依該法條之規定，始具有中華民國國籍。依首揭規定，一位外國
籍男子與中華民國國籍女子結婚後，所生之婚生子女係屬外國籍，並不具本國籍身分
。又戶籍法第一條規定：「中華民國人民戶籍之登記，依本法之規定」，因此原告與
美國籍男子安德魯結婚後，育有一女陳獻安既係外國籍子女而非中華民國國民，故在
台無庸登記戶籍。如欲在台登記戶籍，須先辦理歸化取得我國國籍後，再依「國人入
出境短期停留長期居留及戶籍登記作業要點」規定辦理。綜上所述，原告之訴為無理
由，請判決駁回等語。
    理  由
按「左列各人屬中華民國國籍：一、生時父為中國人者。二、生於父死後，其父死時
為中國人者。三、父無可考，或無國籍，其母為中國人者。四、生於中國地，父母均
無可考，或均無國籍者。」、「中華民國人民戶籍之登記依本法之規定」分別為國籍
法第一條及戶籍法第二條所明定。本件原告於八十年四月十九日與美國籍男子結婚，
並於八十五年一月二十五日產下一女陳獻安，乃於八十八年二月十二日向被告申辦嬰
兒出生登記，被告以陳獻安依首揭規定為外國籍女子，在台無庸登記戶籍為由，否准
所請，揆諸首揭規定，洵非無據。原告雖為前開主張，惟查原告與美國籍男子安德魯
結婚後，所育女兒陳獻安出生時，其父為美國籍，並非父無可考，或無國籍，此有出
生證明及戶籍謄本附於原處分卷可稽，嬰兒陳獻安自難因出生而取得中華民國國籍。
被告乃依現行國籍法第一條規定，認陳獻安非屬中華民國國民，否准戶籍登記之申請
，尚無不合。原告謂應改採「父母雙系主義」，以符男女平等云云，自難採據。一再
訴願決定遞予維持，俱屬妥適，原告之訴為無理由，應予駁回。
據上論結，本件原告之訴為無理由，爰依行政訴訟法第二十六條後段，判決如主文。
中    華    民    國     八十九      年      六      月     二十三      日
                    行 政 法 院 第 四 庭
                                審 判 長 評  事      葉  振  權
                                         評  事      吳  錦  龍
                                         評  事      吳  明  鴻
                                         評  事      尤  三  謀
                                         評  事      陳  光  秀
右  正  本  證  明  與  原  本  無  異
                                         法院書記官  張  惠  美
中    華    民    國     八十九      年      六      月     二十六      日


司法院資訊處製作；財團法人民間司法改革基金會備份。
